# Bivariado con variables categoricas

```{r parejo-setup, include=FALSE}
# Configuraci贸n espec铆fica para este cap铆tulo
knitr::opts_chunk$set(echo = TRUE, fig.width = 8, fig.height = 6)
knitr::opts_chunk$set(fig.path = 'figs-parejo/')
```

```{r, include=FALSE}
library(tidyverse)
data <- read.csv("bank.csv",sep=";",stringsAsFactors = TRUE)
head(data)
```
- **Tabla de comparaci贸n de y con marital.**
```{r}
data %>%
  group_by(y) %>%
  count(marital, name = "n") %>%
  mutate(categoria = marital,
    variable = "marital",
    porcentaje = (n / sum(n)) * 100) %>%
  select(y, variable, categoria, n, porcentaje)
```
- **Tabla de comparaci贸n de y con job.**
```{r}
data %>%
  group_by(y, job) %>%
  count(name = "n") %>%
  mutate(porcentaje = (n / sum(n)) * 100)
```
- **Tabla de comparaci贸n de y con education.**
```{r}
# Education
data %>%
  group_by(y) %>%
  count(education, name = "n") %>%
  mutate(categoria = education,
         variable = "education",
         porcentaje = (n / sum(n)) * 100) %>%
  select(y, categoria, n, porcentaje)
```
- **Tabla de comparaci贸n de y con housing.**
```{r}
# Housing
data %>%
  group_by(y) %>%
  count(housing, name = "n") %>%
  mutate(categoria = housing,
         variable = "housing",
         porcentaje = (n / sum(n)) * 100) %>%
  select(y, categoria, n, porcentaje)
```
- **Tabla de comparaci贸n de y con loan.**
```{r}
# Loan
data %>%
  group_by(y) %>%
  count(loan, name = "n") %>%
  mutate(categoria = loan,
         variable = "loan",
         porcentaje = (n / sum(n)) * 100) %>%
  select(y, categoria, n, porcentaje)
```


```{r}
data_plot <- data %>%
  group_by(y) %>%
  count(default, name = "n") %>%
  mutate(categoria = default,
    variable = "default",
    porcentaje = (n / sum(n)) * 100) %>%
  select(y, categoria, n, porcentaje)

# Gr谩fica de barras agrupadas con etiquetas
data_plot %>% 
  ggplot(aes(x = categoria, y = n, fill = y)) +
  geom_bar(stat = "identity", position = position_dodge(width = 0.9)) +
  geom_text(aes(label = paste0(n, " (", round(porcentaje, 1), "%)")),
            position = position_dodge(width = 0.9),
            vjust = -0.3,
            size = 3) +
  labs(title = "Historial de impago (default)",
       x = "Historial de impago (default)",
       y = "Cantidad de clientes"
  ) +
  theme_bw() +
  scale_fill_manual(values = c("no" = "lightblue", "yes" = "lightgreen"))
```

**Interpretaci贸n Default vs Y:**
La distribuci贸n del historial de impago muestra un patr贸n muy claro y relevante para las estrategias de marketing bancario. Entre los clientes con respuesta afirmativa (`yes`), pr谩cticamente todos (>99%) no tienen historial de impago, mientras que menos del 1% presenta default. Esta tendencia se mantiene de forma similar en el grupo que respondi贸 negativamente (`no`), donde tambi茅n m谩s del 98% no tiene historial de impago. Sin embargo, la diferencia clave radica en que los clientes sin historial de impago muestran una mayor predisposici贸n a aceptar el producto bancario. Esta variable es un fuerte predictor de confiabilidad crediticia y sugiere que el banco debe enfocar sus esfuerzos en clientes con historiales crediticios limpios para maximizar las tasas de conversi贸n.

#job vs y
```{r}
data_plot <- data %>%
  group_by(y) %>%
  count(job, name = "n") %>%
  mutate(
    categoria = job,
    variable = "job",
    porcentaje = (n / sum(n)) * 100
  ) %>%
  select(y, categoria, n, porcentaje)

data_plot %>%
  mutate(categoria = reorder(categoria, -n, sum)) %>%
  ggplot(aes(x = categoria, y = n, fill = y)) +
  geom_bar(stat = "identity", position = position_dodge(width = 0.9), width = 0.8) +
  geom_text(
    aes(label = paste0(n, "\n(", round(porcentaje, 1), "%)")),
    position = position_dodge(width = 0.9),
    vjust = -0.5,
    lineheight = 0.9,
    size = 3.5
  ) +
  labs(
    title = "Distribuci贸n por ocupaci贸n (job)",
    x = "Ocupaci贸n",
    y = "Cantidad de clientes"
  ) +
  scale_y_continuous(expand = expansion(mult = c(0, 0.20))) +
  scale_fill_manual(
    values = c("no" = "#A7C7E7", "yes" = "#A8E6A2"),
    guide = FALSE   #  Elimina la leyenda
  ) +
  theme_bw(base_size = 13) +
  theme(
    plot.title = element_text(size = 14, hjust = 0.5),  #  Sin negrita
    axis.text.x = element_text(angle = 45, hjust = 1, size = 10),
    axis.text.y = element_text(size = 10),
    panel.grid.major.x = element_blank(),
    panel.grid.minor = element_blank()
  )


```

**Interpretaci贸n Job vs Y:**
El an谩lisis ocupacional revela patrones interesantes de comportamiento seg煤n el tipo de trabajo. Entre quienes respondieron afirmativamente (`yes`), las ocupaciones m谩s representadas incluyen management, technician, y admin, seguidas por services y retired. En contraste, en el grupo de respuesta negativa (`no`), blue-collar workers, management, y technician dominan las categor铆as. Las ocupaciones como student, retired, y management muestran proporciones relativamente m谩s altas de respuestas positivas, lo que sugiere que estos grupos pueden tener mayor estabilidad financiera o diferentes necesidades de inversi贸n. Los trabajadores de cuello azul (blue-collar) tienden a rechazar m谩s el producto, posiblemente debido a menores ingresos disponibles o diferentes prioridades financieras.

#marital vs y
```{r}
data_plot <- data %>%
  group_by(y) %>%
  count(marital, name = "n") %>%
  mutate(categoria = marital,
         variable = "marital",
         porcentaje = (n / sum(n)) * 100) %>%
  select(y, categoria, n, porcentaje)

data_plot %>% 
  ggplot(aes(x = categoria, y = n, fill = y)) +
  geom_bar(stat = "identity", position = position_dodge(width = 0.9)) +
  geom_text(aes(label = paste0(n, " (", round(porcentaje, 1), "%)")),
            position = position_dodge(width = 0.9), vjust = -0.3, size = 3) +
  labs(title = "Estado civil (marital)",
       x = "Estado civil", y = "Cantidad de clientes") +
  theme_bw() +
  scale_fill_manual(values = c("no" = "lightblue", "yes" = "lightgreen"))
```

**Interpretaci贸n Marital vs Y:**
La distribuci贸n del estado civil seg煤n la respuesta del marketing muestra diferencias relevantes en los patrones de respuesta. Entre quienes respondieron afirmativamente (`yes`), el 53.17% est谩n casados, el 32.05% solteros y el 14.78% divorciados. En contraste, en el grupo que respondi贸 negativamente (`no`), la mayor铆a (63%) tambi茅n est谩 casada, pero la proporci贸n de solteros (25.73%) y divorciados (11.28%) es menor. Esta diferencia sugiere que las personas solteras y divorciadas presentan una mayor disposici贸n o probabilidad de responder afirmativamente frente a la acci贸n evaluada por la variable y, mientras que los casados tienden m谩s a rechazarla, lo que podr铆a ser clave para estrategias de segmentaci贸n o an谩lisis de comportamiento.

#education vs y
```{r}
data_plot <- data %>%
  group_by(y) %>%
  count(education, name = "n") %>%
  mutate(categoria = education,
         variable = "education",
         porcentaje = (n / sum(n)) * 100) %>%
  select(y, categoria, n, porcentaje)

data_plot %>% 
  ggplot(aes(x = categoria, y = n, fill = y)) +
  geom_bar(stat = "identity", position = position_dodge(width = 0.9)) +
  geom_text(aes(label = paste0(n, " (", round(porcentaje, 1), "%)")),
            position = position_dodge(width = 0.9), vjust = -0.3, size = 3) +
  labs(title = "Nivel educativo (education)",
       x = "Educaci贸n", y = "Cantidad de clientes") +
  theme_bw() +
  scale_fill_manual(values = c("no" = "lightblue", "yes" = "lightgreen"))
```

**Interpretaci贸n Education vs Y:**
La distribuci贸n educativa muestra que el nivel de educaci贸n influye significativamente en la respuesta al marketing. Entre quienes respondieron afirmativamente (`yes`), predominan los niveles secondary y tertiary, con una menor representaci贸n de primary y unknown. En el grupo de respuesta negativa (`no`), secondary education domina ampliamente, seguido por primary y tertiary. Los clientes con educaci贸n terciaria (universitaria) muestran una mayor propensi贸n a aceptar el producto, lo que puede asociarse con mayores ingresos, mejor comprensi贸n de productos financieros, y mayor capacidad de ahorro. Esto sugiere que las campa帽as dirigidas a segmentos con mayor educaci贸n podr铆an ser m谩s efectivas.

#housing vs y
```{r}
data_plot <- data %>%
  group_by(y) %>%
  count(housing, name = "n") %>%
  mutate(categoria = housing,
         variable = "housing",
         porcentaje = (n / sum(n)) * 100) %>%
  select(y, categoria, n, porcentaje)

data_plot %>% 
  ggplot(aes(x = categoria, y = n, fill = y)) +
  geom_bar(stat = "identity", position = position_dodge(width = 0.9)) +
  geom_text(aes(label = paste0(n, " (", round(porcentaje, 1), "%)")),
            position = position_dodge(width = 0.9), vjust = -0.3, size = 3) +
  labs(title = "Pr茅stamo de vivienda (housing)",
       x = "Housing", y = "Cantidad de clientes") +
  theme_bw() +
  scale_fill_manual(values = c("no" = "lightblue", "yes" = "lightgreen"))
```

**Interpretaci贸n Housing vs Y:**
El an谩lisis del pr茅stamo de vivienda revela un patr贸n interesante en el comportamiento financiero. Entre quienes respondieron afirmativamente (`yes`), aproximadamente el 55-60% no tiene pr茅stamo de vivienda, mientras que el 40-45% s铆 lo tiene. En el grupo de respuesta negativa (`no`), la proporci贸n es similar pero con una ligera tendencia hacia tener pr茅stamo de vivienda. Los clientes sin pr茅stamo hipotecario muestran una mayor disposici贸n a contratar el dep贸sito a plazo, posiblemente porque tienen mayor liquidez disponible al no tener la carga de una hipoteca, lo que les permite considerar productos de ahorro e inversi贸n.

#loan vs y
```{r}
data_plot <- data %>%
  group_by(y) %>%
  count(loan, name = "n") %>%
  mutate(categoria = loan,
         variable = "loan",
         porcentaje = (n / sum(n)) * 100) %>%
  select(y, categoria, n, porcentaje)

data_plot %>% 
  ggplot(aes(x = categoria, y = n, fill = y)) +
  geom_bar(stat = "identity", position = position_dodge(width = 0.9)) +
  geom_text(aes(label = paste0(n, " (", round(porcentaje, 1), "%)")),
            position = position_dodge(width = 0.9), vjust = -0.3, size = 3) +
  labs(title = "Pr茅stamo personal (loan)",
       x = "Loan", y = "Cantidad de clientes") +
  theme_bw() +
  scale_fill_manual(values = c("no" = "lightblue", "yes" = "lightgreen"))
```

**Interpretaci贸n Loan vs Y:**
La variable de pr茅stamo personal presenta un patr贸n muy claro y significativo. Entre quienes respondieron afirmativamente (`yes`), la gran mayor铆a (>85%) no tiene pr茅stamos personales, mientras que menos del 15% s铆 los tiene. Esta tendencia es a煤n m谩s marcada que con los pr茅stamos hipotecarios. En el grupo de respuesta negativa (`no`), tambi茅n predominan quienes no tienen pr茅stamos personales, pero la proporci贸n de quienes s铆 los tienen es mayor. Los clientes sin pr茅stamos personales muestran una clara mayor predisposici贸n a contratar el dep贸sito a plazo, lo que indica que la ausencia de deudas de consumo se asocia con mayor capacidad de ahorro y mejor disposici贸n hacia productos de inversi贸n.

#contact vs y
```{r}
data_plot <- data %>%
  group_by(y) %>%
  count(contact, name = "n") %>%
  mutate(categoria = contact,
         variable = "contact",
         porcentaje = (n / sum(n)) * 100) %>%
  select(y, categoria, n, porcentaje)

data_plot %>% 
  ggplot(aes(x = categoria, y = n, fill = y)) +
  geom_bar(stat = "identity", position = position_dodge(width = 0.9)) +
  geom_text(aes(label = paste0(n, " (", round(porcentaje, 1), "%)")),
            position = position_dodge(width = 0.9), vjust = -0.3, size = 3) +
  labs(title = "Tipo de contacto (contact)",
       x = "Tipo de contacto", y = "Cantidad de clientes") +
  theme_bw() +
  scale_fill_manual(values = c("no" = "lightblue", "yes" = "lightgreen"))
```

**Interpretaci贸n Contact vs Y:**
El an谩lisis del tipo de contacto revela la efectividad de los diferentes canales de comunicaci贸n. Entre quienes respondieron afirmativamente (`yes`), el contacto cellular (m贸vil) representa la gran mayor铆a, mientras que telephone y unknown tienen participaciones menores. En el grupo de respuesta negativa (`no`), tambi茅n domina el contacto cellular, pero con proporciones ligeramente diferentes. El contacto por tel茅fono m贸vil muestra ser el canal m谩s efectivo, posiblemente porque permite mayor accesibilidad y conveniencia para los clientes. Esto sugiere que las estrategias de marketing deber铆an priorizar el contacto m贸vil para optimizar las tasas de conversi贸n.

#poutcome vs y
```{r}
data_plot <- data %>%
  group_by(y) %>%
  count(poutcome, name = "n") %>%
  mutate(categoria = poutcome,
         variable = "poutcome",
         porcentaje = (n / sum(n)) * 100) %>%
  select(y, categoria, n, porcentaje)

data_plot %>% 
  ggplot(aes(x = categoria, y = n, fill = y)) +
  geom_bar(stat = "identity", position = position_dodge(width = 0.9)) +
  geom_text(aes(label = paste0(n, " (", round(porcentaje, 1), "%)")),
            position = position_dodge(width = 0.9), vjust = -0.3, size = 3) +
  labs(title = "Resultado de campa帽a previa (poutcome)",
       x = "Poutcome", y = "Cantidad de clientes") +
  theme_bw() +
  scale_fill_manual(values = c("no" = "lightblue", "yes" = "lightgreen"))
```

**Interpretaci贸n Poutcome vs Y:**
El resultado de campa帽as previas es un predictor extremadamente relevante del comportamiento futuro. Entre quienes respondieron afirmativamente (`yes`), predominan claramente los casos de success y unknown, con muy pocos casos de failure. En contraste, en el grupo de respuesta negativa (`no`), domina abrumadoramente la categor铆a unknown, seguida por failure, con muy pocos casos de success. Los clientes con historial de 茅xito en campa帽as anteriores muestran una probabilidad significativamente mayor de volver a responder positivamente, mientras que aquellos con historial de failure tienden a rechazar ofertas futuras. Esta variable deber铆a ser fundamental para la segmentaci贸n y priorizaci贸n de contactos en futuras campa帽as.





## Tecnicas inferenciales entre las variables cuantitativas y la variable objetivo

A continuacion se realizan pruebas de comparacion de medias entre dos grupos 
independientes, sabemos que no hay dependencia entre los grupos por lo que no 
haremos pruebas para pareados. Para llevar a cabo dichas pruebas, se deben 
confirmar unos supuestos previamente:

```{r}
datos <- data
library(tidyverse)
library(nortest)
df_y_yes <- datos %>% 
  filter(y == "yes")
df_y_no <- datos %>% 
  filter(y == "no")
```

**balance - y:**

Por medio de la prueba de normalidad de Kolmogorov - Smirnov verificamos 
que los datos de ambas muestras presenten un comportamiento normal.

```{r}
datos %>%
  group_by(y) %>%
  summarise(n = length(balance),
            est_ks = ks.test(scale(balance),'pnorm')$statistic,
            p_ks = ks.test(scale(balance),'pnorm')$p.value,
            estsw = shapiro.test(balance)$statistic,
            p_sw = shapiro.test(balance)$p.value,
            est_lt = lillie.test(balance)$statistic,
            p_lt = lillie.test(balance)$p.value)
```

Aplicando las pruebas de lillie.test, Kolmogorov-Smirnov y Shapiro-Wilk 
podemos evidenciar que los datos de la categoria numerica $balance$ no presentan 
normalidad en ninguno de los dos grupos, esto se concluye a partir de los **p-valores**
observados, donde todos son notoriamente inferiores a 0.05.
Por eso, procedemos a usar Wilcoxon rank-sum test o U-test de Mann-Whitney;
en este contexto, se recomienda emplear el test de Levene o el test no param茅trico de Fligner-Killeen, 
ambos dise帽ados para evaluar la homogeneidad de varianzas y que utilizan la mediana como medida de tendencia central, 
lo que los hace adecuados en presencia de datos no normales.

```{r}
library(car)
leveneTest(balance ~ y, data = datos, center = "median")
```

La prueba de Levene nos indica que no se encuentran diferencias significativas
en la varianza del saldo promedio anual de la cuenta bancaria entre los grupos $(F_{(1)} = 0.1056, \; p\text{-}valor = 0.7452)$.
Ahora comprobemos si hay diferencia entre los grupos:

```{r}
library(rstatix)
datos %>%
  wilcox_test(balance ~ y, 
              paired = FALSE)
```

La prueba de U de Mann-Whitney, nos muestra que hay evidencia 
estad铆sticamente significativa de una diferencia en el saldo promedio anual de
la cuenta bancaria entre los clientes que aceptan y los que no aceptan contratar
un deposito a plazo fijo $(U = 893230, \; p\text{-}valor = 0.00000011)$.

**age - y**

Por medio de la prueba de normalidad de Kolmogorov - Smirnov verificamos 
que los datos de ambas muestras presenten un comportamiento normal.

```{r}
datos %>%
  group_by(y) %>%
  summarise(n2 = length(age),
            est_ks2 = ks.test(scale(age),'pnorm')$statistic,
            p_ks2 = ks.test(scale(age),'pnorm')$p.value,
            estsw2 = shapiro.test(age)$statistic,
            p_sw2 = shapiro.test(age)$p.value,
            est_lt2 = lillie.test(age)$statistic,
            p_lt2 = lillie.test(age)$p.value)
```

Aplicando las pruebas de lillie.test, Kolmogorov-Smirnov y Shapiro-Wilk 
podemos evidenciar que los datos de la categoria numerica $age$ no presentan 
normalidad en ninguno de los dos grupos, esto se concluye a partir de los **p-valores**
observados, donde todos son notoriamente inferiores a 0.05 como en la categoria $balance$ analizada anteriormente.
Por eso, procedemos a usar Wilcoxon rank-sum test o U-test de Mann-Whitney;
en este contexto, se recomienda emplear el test de Levene.

```{r}
leveneTest(age ~ y, data = datos, center = "median")
```

La prueba de Levene nos muestra que existen diferencias significativas
en la varianza de las edades de los usuarios entre los grupos $(F_{(1)} = 50.677, \; p\text{-}valor = 1.261e-12)$.
Ahora comprobemos si hay diferencia entre los grupos, dado que no se requiere 
normalidad ni homocedasticidad estricta, usaremos U-test de Mann-Whitney:

```{r}
datos %>%
  wilcox_test(age ~ y, 
              paired = FALSE)
```

La prueba de U de Mann-Whitney, nos muestra que no hay evidencia estad铆sticamente 
significativa de una diferencia en la edad de los usuarios entre el grupo que acepta
y el que no acepta contratar un deposito a plazo fijo $(U = 1011360, \; p\text{-}valor = 0.274)$.

**duration - y**

Por medio de la prueba de normalidad de Kolmogorov - Smirnov verificamos 
que los datos de ambas muestras presenten un comportamiento normal.

```{r}
datos %>%
  group_by(y) %>%
  summarise(n3 = length(duration),
            est_ks3 = ks.test(scale(duration),'pnorm')$statistic,
            p_ks3 = ks.test(scale(duration),'pnorm')$p.value,
            estsw3 = shapiro.test(duration)$statistic,
            p_sw3 = shapiro.test(duration)$p.value,
            est_lt3 = lillie.test(duration)$statistic,
            p_lt3 = lillie.test(duration)$p.value)
```

Empleando las pruebas de lillie.test, Kolmogorov-Smirnov y Shapiro-Wilk
podemos notar que los datos de la categoria numerica $duration$ tampoco presentan 
normalidad en ninguno de los dos grupos, esto se concluye a partir de los **p-valores**
observados, donde todos son notoriamente inferiores a 0.05 como en la categoria $balance$ y $age$ analizadas previamente.
A continuacion, procedemos a usar Wilcoxon rank-sum test o U-test de Mann-Whitney;
en este contexto, se recomienda emplear el test de Levene.

```{r}
leveneTest(duration ~ y, data = datos, center = "median")
```

La prueba de Levene se帽ala que existen diferencias significativas
en la varianza de las duraciones de la ultima llamada entre los grupos $(F_{(1)} = 310.43, \; p\text{-}valor < 2.2e-16)$.
Verifiquemos si hay diferencia entre los grupos; debido a que no hay normalidad
ni homocedasticidad, usaremos U-test de Mann-Whitney:

```{r}
datos %>%
  wilcox_test(duration ~ y, 
              paired = FALSE)
```

La prueba de U de Mann-Whitney, nos muestra que hay evidencia 
estad铆sticamente significativa de una diferencia en la duracion de la ultima
llamada entre los clientes que aceptan y los que no aceptan contratar
un deposito a plazo fijo $(U = 385525, \; p\text{-}valor = 2.33e-121)$.

**campaign - y**

Veamos si los datos presentan comportamiento normal:

```{r}
datos %>%
  group_by(y) %>%
  summarise(n4 = length(campaign),
            est_ks4 = ks.test(scale(campaign),'pnorm')$statistic,
            p_ks4 = ks.test(scale(campaign),'pnorm')$p.value,
            estsw4 = shapiro.test(campaign)$statistic,
            p_sw4 = shapiro.test(campaign)$p.value,
            est_lt4 = lillie.test(campaign)$statistic,
            p_lt4 = lillie.test(campaign)$p.value)
```

A partir de las pruebas de Lilliefors (lillie.test), Kolmogorov-Smirnov y 
Shapiro-Wilk, se observa que la variable num茅rica $campaign$ tampoco sigue 
una distribuci贸n normal en ninguno de los dos grupos analizados. Esta 
conclusi贸n se fundamenta en los **p-valores** obtenidos, los cuales son 
consistentemente menores a 0.05, al igual que lo evidenciado previamente en las 
variables $balance$, $age$ y $duration$.
Por consiguiente, se procede a aplicar la prueba de Wilcoxon rank-sum o
U de Mann-Whitney. Se recomienda adem谩s utilizar la prueba 
de Levene para evaluar la homogeneidad de varianzas.

```{r}
leveneTest(campaign ~ y, data = datos, center = "median")
```

La prueba de Levene indica que existen diferencias significativas en la varianza
de la variable $campaign$ (numero de contactos realizados durante la campa帽a actual) 
entre los grupos analizados $(F_{(1)} = 10.418, \; p\text{-}valor = 0.001257)$.
Dado que los datos no cumplen con los supuestos de normalidad ni de homocedasticidad, 
se proceder谩 a aplicar la prueba U de Mann-Whitney para verificar si existen 
diferencias significativas entre los grupos.

```{r}
datos %>%
  wilcox_test(campaign ~ y, 
              paired = FALSE)
```

La prueba de U de Mann-Whitney, nos muestra que hay evidencia estad铆sticamente 
significativa de una diferencia en el numero de contactos realizados durante la 
campa帽a actual entre los clientes que aceptan y los que no aceptan contratar
un deposito a plazo fijo $(U = 1158722, \; p\text{-}valor = 0.000014)$.

**pdays - y**

Comprobamos primeramente la normalidad de los datos de ambos grupos:

```{r}
datos %>% 
  group_by(y) %>%
  summarise(n5 = length(pdays),
            est_ks5 = ks.test(scale(pdays),'pnorm')$statistic,
            p_ks5 = ks.test(scale(pdays),'pnorm')$p.value,
            estsw5 = shapiro.test(pdays)$statistic,
            p_sw5 = shapiro.test(pdays)$p.value,
            est_lt5 = lillie.test(pdays)$statistic,
            p_lt5 = lillie.test(pdays)$p.value)
```

De acuerdo con los resultados de las pruebas de Lilliefors (lillie.test), 
Kolmogorov-Smirnov y Shapiro-Wilk, la variable num茅rica $pdays$ 
tampoco presenta una distribuci贸n normal en ninguno de los grupos analizados. 
Esta conclusi贸n se basa en los **p-valores**, los cuales son menores a 0.05
en todos los casos, tal como se observ贸 previamente en las variables $balance$, 
$age$, $duration$ y $campaign$.
En consecuencia, se opta por aplicar la prueba U de Mann-Whitney. 
Adem谩s, se sugiere emplear la prueba de Levene para verificar la homogeneidad 
de las varianzas.

```{r}
leveneTest(pdays ~ y, data = datos, center = "median")
```

La prueba de Levene indica que existen diferencias significativas en la varianza
de la variable $pdays$ (numero de d铆as transcurridos desde el 煤ltimo contacto previo) 
entre los grupos analizados $(F_{(1)} = 49.495, \; p\text{-}valor = 2.287e-12)$.
Dado que los datos no cumplen con los supuestos de normalidad ni de homocedasticidad, 
se proceder谩 a aplicar la prueba U de Mann-Whitney para verificar si existen 
diferencias significativas entre los grupos.

```{r}
datos %>%
  wilcox_test(pdays ~ y, 
              paired = FALSE)
```

La prueba de U de Mann-Whitney, nos muestra que hay evidencia estad铆sticamente 
significativa de una diferencia en el numero de dias transcurridos desde el
ultimo contacto previo entre los clientes que aceptan y los que no aceptan contratar
un deposito a plazo fijo $(U = 852275, \; p\text{-}valor = 5.72e-24)$.

**Conclusion**

Resumiendo la informacion suministrada por las pruebas, es de suma importancia resaltar
la relevancia de la variable $duration$ (primordialmente), la cual muestra diferencias 
significativas entre ambos grupos y confirma lo proyectado en el EDA, catalogandola como una variable fuerte en relacion con la variable objetivo. Seguido a la variable $duration$, las variables $pdays$, $campaign$ y $balance$ se帽alan diferencias significativas entre los grupos; y por ultimo, la variable $age$ definitivamente no es de mayor impacto y por tanto no es necesario tenerla en cuenta para predecir la variable objetivo $y$.









## Tecnicas inferenciales entre las variables categoricas y la variable objetivo


**TABLA JOB vs Y**
```{r}
bd <- data
observados <- table(bd$job, bd$y)
observados

filas_totales <- rowSums(observados)
col_totales <- colSums(observados)
total_general <- sum(observados)

esperados <- outer(filas_totales, col_totales, FUN = function(f,c) f*c / total_general)
dimnames(esperados) <- dimnames(observados)
esperados

agru <- rbind(
  "unemployed/unknown" = colSums(observados[c("unemployed", "unknown"), ]),
  observados[!rownames(observados) %in% c("unemployed", "unknown"), ]
)
agru

filas <- rowSums(agru)
columnas <- colSums(agru)
totalg <- sum(agru)

esperados_n <- outer(filas, columnas, FUN = function(f,c) f*c / totalg)
dimnames(esperados_n) <- dimnames(agru)
esperados_n

chi_cuadrado_n <- sum((agru - esperados_n)^2 / esperados_n)
chi_cuadrado_n

df <- (nrow(agru)-1) * (ncol(agru)-1)
df

alpha <- 0.05
valor_critico <- qchisq(1 - alpha, df)
valor_critico

rechaza_H0 <- chi_cuadrado_n > valor_critico
rechaza_H0

p_value <- pchisq(chi_cuadrado_n, df, lower.tail = FALSE)
p_value
```

**TABLA MARITAL vs Y**
```{r}
observados <- table(bd$marital, bd$y)
observados

filas_totales <- rowSums(observados)
col_totales <- colSums(observados)
total_general <- sum(observados)

esperados <- outer(filas_totales, col_totales, FUN = function(f,c) f*c / total_general)
dimnames(esperados) <- dimnames(observados)
esperados

chi_cuadrado <- sum((observados - esperados)^2 / esperados)
chi_cuadrado

df <- (nrow(observados)-1)*(ncol(observados)-1)
df

alfa <- 0.05
valor_critico <- qchisq(1-alfa,df)
valor_critico

rechaza_H0 <- chi_cuadrado > valor_critico
rechaza_H0

if (rechaza_H0) {
  conclusion <- "Como chi_cuadrado es mayor que el valor cr铆tico, rechazamos H0."
} else {
  conclusion <- "Como chi_cuadrado es menor que el valor cr铆tico, aceptamos H0."
}
conclusion

valor_p <- pchisq(chi_cuadrado,df,lower.tail = FALSE)
valor_p

chisq.test(observados)
```

**TABLA EDUCATION vs Y**
```{r}
observados <- table(bd$education, bd$y)
observados

filas_totales <- rowSums(observados)
col_totales <- colSums(observados)
total_general <- sum(observados)

esperados <- outer(filas_totales, col_totales, FUN = function(f,c) f*c / total_general)
dimnames(esperados) <- dimnames(observados)
esperados

chi_cuadrado <- sum((observados - esperados)^2 / esperados)
chi_cuadrado

df <- (nrow(observados)-1)*(ncol(observados)-1)
df

alfa <- 0.05
valor_critico <- qchisq(1-alfa,df)
valor_critico

rechaza_H0 <- chi_cuadrado > valor_critico
rechaza_H0

if (rechaza_H0) {
  conclusion <- "Como chi_cuadrado es mayor que el valor cr铆tico, rechazamos H0."
} else {
  conclusion <- "Como chi_cuadrado es menor que el valor cr铆tico, aceptamos H0."
}
conclusion

valor_p <- pchisq(chi_cuadrado,df,lower.tail = FALSE)
valor_p

chisq.test(observados)
```

**TABLA DEFAULT vs Y**
```{r}
observados <- table(bd$default, bd$y)
observados

filas_totales <- rowSums(observados)
col_totales <- colSums(observados)
total_general <- sum(observados)

esperados <- outer(filas_totales, col_totales, FUN = function(f,c) f*c / total_general)
dimnames(esperados) <- dimnames(observados)
esperados

chi_cuadrado <- sum((observados - esperados)^2 / esperados)
chi_cuadrado

df <- (nrow(observados)-1)*(ncol(observados)-1)
df

alfa <- 0.05
valor_critico <- qchisq(1-alfa,df)
valor_critico

rechaza_H0 <- chi_cuadrado > valor_critico
rechaza_H0

if (rechaza_H0) {
  conclusion <- "Como chi_cuadrado es mayor que el valor cr铆tico, rechazamos H0."
} else {
  conclusion <- "Como chi_cuadrado es menor que el valor cr铆tico, aceptamos H0."
}
conclusion

valor_p <- pchisq(chi_cuadrado,df,lower.tail = FALSE)
valor_p

chisq.test(observados)
```

**TABLA HOUSING vs Y**
```{r}
observados <- table(bd$housing, bd$y)
observados

filas_totales <- rowSums(observados)
col_totales <- colSums(observados)
total_general <- sum(observados)

esperados <- outer(filas_totales, col_totales, FUN = function(f,c) f*c / total_general)
dimnames(esperados) <- dimnames(observados)
esperados

chi_cuadrado <- sum((observados - esperados)^2 / esperados)
chi_cuadrado

df <- (nrow(observados)-1)*(ncol(observados)-1)
df

alfa <- 0.05
valor_critico <- qchisq(1-alfa,df)
valor_critico

rechaza_H0 <- chi_cuadrado > valor_critico
rechaza_H0

if (rechaza_H0) {
  conclusion <- "Como chi_cuadrado es mayor que el valor cr铆tico, rechazamos H0."
} else {
  conclusion <- "Como chi_cuadrado es menor que el valor cr铆tico, aceptamos H0."
}
conclusion

valor_p <- pchisq(chi_cuadrado,df,lower.tail = FALSE)
valor_p

chisq.test(observados)
```

**TABLA LOAN vs Y**
```{r}
observados <- table(bd$loan, bd$y)
observados

filas_totales <- rowSums(observados)
col_totales <- colSums(observados)
total_general <- sum(observados)

esperados <- outer(filas_totales, col_totales, FUN = function(f,c) f*c / total_general)
dimnames(esperados) <- dimnames(observados)
esperados

chi_cuadrado <- sum((observados - esperados)^2 / esperados)
chi_cuadrado

df <- (nrow(observados)-1)*(ncol(observados)-1)
df

alfa <- 0.05
valor_critico <- qchisq(1-alfa,df)
valor_critico

rechaza_H0 <- chi_cuadrado > valor_critico
rechaza_H0

if (rechaza_H0) {
  conclusion <- "Como chi_cuadrado es mayor que el valor cr铆tico, rechazamos H0."
} else {
  conclusion <- "Como chi_cuadrado es menor que el valor cr铆tico, aceptamos H0."
}
conclusion

valor_p <- pchisq(chi_cuadrado,df,lower.tail = FALSE)
valor_p

chisq.test(observados)
```

**TABLA CONTACT vs Y**
```{r}
observados <- table(bd$contact, bd$y)
observados

filas_totales <- rowSums(observados)
col_totales <- colSums(observados)
total_general <- sum(observados)

esperados <- outer(filas_totales, col_totales, FUN = function(f,c) f*c / total_general)
dimnames(esperados) <- dimnames(observados)
esperados

chi_cuadrado <- sum((observados - esperados)^2 / esperados)
chi_cuadrado

df <- (nrow(observados)-1)*(ncol(observados)-1)
df

alfa <- 0.05
valor_critico <- qchisq(1-alfa,df)
valor_critico

rechaza_H0 <- chi_cuadrado > valor_critico
rechaza_H0

if (rechaza_H0) {
  conclusion <- "Como chi_cuadrado es mayor que el valor cr铆tico, rechazamos H0."
} else {
  conclusion <- "Como chi_cuadrado es menor que el valor cr铆tico, aceptamos H0."
}
conclusion

valor_p <- pchisq(chi_cuadrado,df,lower.tail = FALSE)
valor_p

chisq.test(observados)
```

**TABLA POUTCOME vs Y**
```{r}
observados <- table(bd$poutcome, bd$y)
observados

filas_totales <- rowSums(observados)
col_totales <- colSums(observados)
total_general <- sum(observados)

esperados <- outer(filas_totales, col_totales, FUN = function(f,c) f*c / total_general)
dimnames(esperados) <- dimnames(observados)
esperados

chi_cuadrado <- sum((observados - esperados)^2 / esperados)
chi_cuadrado

df <- (nrow(observados)-1)*(ncol(observados)-1)
df

alfa <- 0.05
valor_critico <- qchisq(1-alfa,df)
valor_critico

rechaza_H0 <- chi_cuadrado > valor_critico
rechaza_H0

if (rechaza_H0) {
  conclusion <- "Como chi_cuadrado es mayor que el valor cr铆tico, rechazamos H0."
} else {
  conclusion <- "Como chi_cuadrado es menor que el valor cr铆tico, aceptamos H0."
}
conclusion

valor_p <- pchisq(chi_cuadrado,df,lower.tail = FALSE)
valor_p

chisq.test(observados)
```




