--- 
title: "Analisis exploratorio de datos (EDA)"
author: "Juan Marín, Santiago Hurtado y Andrés Parejo"
date: "`r Sys.Date()`"
site: bookdown::bookdown_site
documentclass: book
bibliography:
- book.bib
- packages.bib
biblio-style: apalike
link-citations: true
description: Este es un libro creado con bookdown.
---

# Introducción {-}

```{r setup, include=FALSE}
knitr::opts_chunk$set(echo = TRUE)
```

Este trabajo se centra en el análisis exploratorio de datos (EDA) del Bank Marketing Dataset, disponible en el UCI Machine Learning Repository. El conjunto de datos recopila información de campañas de marketing directo realizadas por un banco portugués entre mayo de 2008 y noviembre de 2010, cuyo objetivo principal fue predecir si un cliente suscribiría un depósito a plazo fijo.

Las campañas se llevaron a cabo mediante llamadas telefónicas, registrando tanto características del cliente como detalles de la interacción y condiciones macroeconómicas vigentes en el momento del contacto. Entre las variables presentes se incluyen datos demográficos (edad, estado civil, educación), información financiera (saldo en cuenta, existencia de préstamos), características de la campaña (tipo de contacto, duración de la llamada, número de intentos) y variables externas como índices de precios y tasas de interés.



```{r include=FALSE}
# automatically create a bib database for R packages
knitr::write_bib(c(
  .packages(), 'bookdown', 'knitr', 'rmarkdown'
), 'packages.bib')
```
